【裁判字號】    97,上易,175
【裁判日期】    970415
【裁判案由】    撤銷所有權移轉登記
【裁判全文】
臺灣高等法院民事判決                 97年度上易字第175號
上  訴  人  丙○○
            甲○○
共      同
訴訟代理人  黃教倫律師
被上訴人    乙○○
上列當事人間塗銷所有權移轉登記事件，上訴人對於中華民國97
年1月10日臺灣基隆地方法院96年度訴字第386號第一審判決提起
上訴，經本院於民國97年4月8日言詞辯論終結，判決如下：
    主  文
上訴駁回。
第二審訴訟費用由上訴人負擔。
    事實及理由
一、被上訴人主張曾將門牌號碼基隆市安樂區○○○街62巷57號
    、59號建物及其土地之不動產所有權，信託登記為上訴人丙
    ○○所有，惟上訴人丙○○未經被上訴人同意，於民國（下
    同）92年6月10日擅自以買賣為原因， 將上開不動產所有權
    移轉登記與訴外人吳易翰，致使被上訴人受有新臺幣（下同
    ）5,169,000元之損害， 業經原審96年度訴字第26號清償債
     務事件判決上訴人丙○○應給付被上訴人5,169,000元及法
    定遲延利息確定在案，惟上訴人丙○○迄未清償分文。又上
    訴人丙○○明知對被上訴人負有上述損害賠償債務，竟於上
    開清償債務事件判決前之96年3月2日將其所有如附表所示之
    不動產，贈與其配偶即上訴人甲○○，致無上訴人丙○○可
    供執行之財產。且上訴人甲○○於受贈並辦理所有權移轉登
    記時，明知上訴人丙○○積欠被上訴人債務尚未清償，及其
    等移轉所有權之行為已損害被上訴人之債權，爰依民法第24
    4絛第1項、第2項及第4項前段等規定，請求撤銷上訴人間之
    贈與行為及塗銷所有權移轉登記等語。（已確定部分，不另
    贅論）。並答辯聲明：駁回上訴。
二、上訴人則以：被上訴人對上訴人丙○○之債權， 源自92年1
    月14日信託標買門牌號碼基隆市安樂區○○○街57號、59號
    之房屋及基地， 且原審上開清償債務事件係於96年6月12日
     判決命上訴人丙○○賠償被上訴人5,169,000元及其法定遲
    延利息，上訴人丙○○在此之後始對被上訴人負有債務，在
    此之前被上訴人僅得終止信託，請求上訴人丙○○返還信託
    拍定之房屋。而上訴人丙○○於96年3月9日已將如附表所示
    不動產移轉所有權與上訴人甲○○，被上訴人當時既非損害
    賠償之債權人，自不得依民法第244條第1項規定主張撤銷。
     又上訴人丙○○於95年7月28日購買如附表所示不動產，向
    臺灣土地銀行烏日分行（下稱土銀烏日分行）貸款9,580,00
    0元， 嗣上訴人丙○○無力清償與上訴人甲○○協議，乃以
    移轉如附表所示不動產所有權與上訴人甲○○，作為上訴人
    甲○○承擔上開土銀烏日分行債務之代價，並於96年6月4日
    共同向土銀烏日分行辦理變更借款契約，故上訴人丙○○雖
    以贈與名義讓與如附表所示之不動產與上訴人甲○○，實係
    有對價關係為讓與等語置辯。並上訴聲明：（一）原判決不
    利於上訴人部分廢棄。（二）上開廢棄部分，被上訴人在第
    一審之訴駁回。
三、兩造不爭執事項：
  (一)上訴人丙○○、甲○○為夫妻。
  (二)上訴人丙○○現無工作，名下亦無財產。
  (三)如附表所示之不動產原為上訴人丙○○所有之財產，上訴人
    丙○○於96年3月2日以夫妻關係贈與上訴人甲○○為原因，
    於96年3月9日在基隆市安樂地政事務所辦妥所有權移轉登記
    與上訴人甲○○。
四、本件之爭點為：
  (一)被上訴人於上訴人丙○○贈與如附表所示不動產與上訴人甲
    ○○時，對上訴人丙○○是否有債權存在？
  (二)被上訴人請求撤銷上訴人丙○○與上訴人甲○○就如附表所
    示不動產之夫妻贈與關係及所有權移轉行為，並請求上訴人
    甲○○塗銷登記，有無理由？
五、爭點一：被上訴人於上訴人懿峮贈與如附表所示不動產與上
    訴人甲○○時，對上訴人丙○○是否有債權存在？
  (一)按債務人之違約不履行契約上之義務，如其行為同時構成侵
    權行為時，除雙方另有特別約定，足認其有排除侵權行為責
    任之意思外，債權人自非不得或依「債務不履行」或依「侵
    權行為」之法律關係，擇一向債務人請求損害賠償（最高法
    院85年台上字第3043號判決參照）。本件被上訴人主張前曾
    將門牌號碼基隆市安樂區○○○街62巷57號、59號建物及其
    土地之不動產所有權信託登記為上訴人丙○○所有，惟上訴
    人丙○○未經被上訴人同意， 於92年6月10日擅自以買賣為
    原因，將上開不動產所有權移轉登記與訴外人吳易翰，致使
    被上訴人受有不動產價金5,169,000元損害等情， 業經原審
    96年度訴字第26號清償債務事件判決上訴人丙○○應給付被
     上訴人5,169,000元及法定遲延利息確定在案，故被上訴人
    對上訴人丙○○嗣就如附表所示不動產與上訴人甲○○所為
    之法律行為，自得主張撤銷及塗銷登記等語，為上訴人丙○
    ○、甲○○所否認，辯稱：上訴人丙○○應係在上開清償債
    務事件於96年6月12日判決後始對被上訴人負有債務， 在此
    之前被上訴人僅得終止信託，請求上訴人丙○○返還信託拍
    定之房屋；又上訴人丙○○在上開清償債務事件判決前即96
    年3月9日，已將如附表所示不動產所有權移轉與上訴人甲○
    ○，被上訴人自不得主張撤銷云云。
  (二)經查，上訴人丙○○基於信託契約之本旨，對被上訴人本負
    有於信託關係終止時，返還信託物之義務，為上訴人所不爭
    執； 且上訴人丙○○未經被上訴人同意擅自於92年6月10日
    將上開不動產出賣並移轉登記與訴外人吳易翰，上訴人丙○
    ○顯係以故意之方法，違背受託之任務，使被上訴人受有上
    開不動產價金5,169,000元之損害， 而不法侵害被上訴人之
    權利，上訴人丙○○應對被上訴人負損害賠償責任等情，業
    據原審依職權調閱原審96年度訴字第26號清償債務民事卷核
    閱屬實， 則上訴人丙○○自92年6月10日起即對被上訴人同
    時負有債務不履行之契約責任及侵權行為之損害賠償債務，
    被上訴人自斯時起即對上訴人丙○○存有債權而為其債權人
    ，且上訴人丙○○迄今仍未清償其對被上訴人所負之債務，
    則被上訴人身為上訴人丙○○之債權人，自有權依法請求撤
    銷上訴人丙○○所為之詐害債權行為。至於原審上開清償債
     務事件於96年6月12日所為命上訴人丙○○賠償被上訴人損
    害之民事判決 ，係確認上訴人丙○○於92年6月10日擅自將
    被上訴人信託登記在其名下之上開不動產移轉登記予訴外人
    吳易翰之行為，對被上訴人負有侵權行為之損害賠償責任，
    並未另以判決創設上訴人丙○○對被上訴人負有其他債務。
     故上訴人丙○○辯稱其直至96年6月12日上開清償債務事件
    判決後始對被上訴人負有債務云云，自非可採。
六、爭點二：被上訴人請求撤銷上訴人丙○○與上訴人甲○○就
    如附表所示不動產之夫妻贈與關係及所有權移轉行為，並請
    求上訴人甲○○塗銷登記，有無理由？
  (一)按債務人所為之無償行為，有害及債權者，債權人得聲請法
    院撤銷之；得並聲請命受益人或轉得人回復原狀，民法第24
    4條第1項、第4項前段分別定有明文。 又債之關係存續中因
    債務人之行為，致有債務不能履行或履行顯有困難者，即應
    認為有損於債權人之權利（最高法院88年臺上字第3517號判
    決參照）。次按連帶債務之債權人，得對債務人中之一人或
    數人或其全體，同時或先後請求全部或一部之給付；連帶債
    務未全部履行前，全體債務人仍負連帶責任， 民法第273條
    第1、2項定有明文；又保證債務之連帶，係指保證人與主債
    務人負同一債務，對於債權人各負全部給付之責任者而言，
    觀之民法第272條第1項規定連帶債務之文義甚明（最高法院
    88年臺上字第1815號判決參照）。
  (二)本件被上訴人主張上訴人丙○○於96年3月2日以無償之贈與
    為原因，將如附表所示不動產移轉登記與上訴人甲○○，致
    被上訴人求償無門，故請求撤銷上訴人就如附表所示不動產
    所為之贈與行為及移轉登記，並請求上訴人甲○○塗銷登記
    等語，為上訴人所否認， 辯稱：上訴人丙○○於95年7月28
    日購買如附表所示不動產後，向土銀烏日分行貸款9,580,00
    0元， 嗣上訴人丙○○無力清償乃與上訴人甲○○協議，以
    移轉如附表所示不動產所有權與上訴人甲○○，作為上訴人
    甲○○承擔上開土銀烏日分行債務之代價，並於96年6月4日
    共同向土銀烏日分行辦理變更借款契約，故上訴人丙○○雖
    以夫妻贈與名義讓與如附表所示不動產與上訴人甲○○，實
    係有對價為讓與等語，並提出如附表所示不動產之建物登記
    第二類謄本、住宅貸款契約、變更借款契約書等影本為證（
    見原審卷第13至15頁、85至87頁）。
  (三)經查，依上訴人提出之住宅貸款契約書（ 見原審卷第85頁）
    所載，上訴人丙○○、甲○○係擔任共同借款人，對照上訴
    人提出之變更借款契約書（見原審卷第86至87頁），上訴人
    甲○○仍為借款人，上訴人丙○○則變更為連帶保證人，則
    上訴人甲○○在變更借款契約前後，始終為上揭貸款之主債
    務人，應負全部清償責任；上訴人丙○○雖由借款人變更為
    連帶保證人，但於連帶債務未全部清償前，仍負有與主債務
    人同一之清償義務，故上訴人丙○○所負擔之債務並未減少
    ，上訴人所辯以移轉如附表所示不動產所有權與上訴人甲○
    ○，作為上訴人甲○○承擔上開土銀烏日分行債務之代價等
    語，並非可採。又上訴人丙○○移轉如附表所示不動產所有
    權與上訴人甲○○，致使上訴人丙○○可用以清償被上訴人
    債務之責任財產減少，顯然已對被上訴人造成損害。而上訴
    人丙○○現尚積欠被上訴人5,169,000元未還， 經原審依職
    權調閱上訴人丙○○95年度財產所得明細資料，上訴人丙○
    ○將如附表所示不動產贈與上訴人甲○○時，名下僅剩基隆
    第一信合社給付之448元股利及1,255元利息所得；另雖有訴
    外人解惑企業有限公司（下稱解惑公司）給付之薪資、股利
    及租賃等三筆收入，但訴外人解惑公司係上訴人丙○○設立
    ， 並已於95年8月24日向經濟部中部辦公室辦理解散登記，
    自不可能再有上述所得發生；且上訴人丙○○之訴訟代理人
    於原審審理時亦表示上訴人丙○○現無工作，名下亦無任何
    財產等語（見原審卷第83頁），顯見上訴人丙○○將如附表
    所示不動產贈與上訴人甲○○，並為所有權移轉登記之行為
    ，已使被上訴人之債權無法獲得清償。故被上訴人請求撤銷
    上訴人間就如附表所示不動產之法律行為及移轉登記，並請
    求上訴人甲○○塗銷登記等，為有理由。上訴人抗辯：就內
    部關係而論，在變更借款契約前，上訴人丙○○、甲○○係
    共同借款人，其債務應平均分擔；而在變更借款契約後，上
    訴人甲○○仍為借款人，應承擔全部債務，上訴人丙○○則
    為連帶保證人，然上訴人丙○○於清償後，對上訴人甲○○
    有求償權，故上訴人甲○○就主債務之責任加重，此即係對
    價，而非無償云云，惟查，上訴人丙○○之債務並未減輕，
    已如前述，是上訴人上開抗辯，並非可採。
七、綜上，被上訴人依民法第244條第1項規定，請求撤銷上訴人
    間於96年3月2日就如附表所示不動產之贈與行為及96年3月9
    日所為之所有權移轉登記行為， 並依同法第4項規定請求上
    訴人甲○○將如附表所示不動產所有權移轉登記塗銷以回復
    原狀，為有理由，應予准許；原審就此部分，為上訴人敗訴
    之判決，經核並無違誤。上訴意旨，指摘原判決此部分不當
    ，求予廢棄改判，為無理由，應予駁回。
八、本件為判決之基礎已臻明確，兩造其餘攻擊與防禦方法，核
    與判決基礎無影響，即無審究必要，併此敘明。
九、據上論結，本件上訴為無理由，依民事訴訟法第449條第1項
    、第78條、第85條第1項前段，判決如主文。
中    華    民    國    97    年    4    月     15    日
                    民事第八庭
                        審判長法  官  劉勝吉
                              法  官  鄭威莉
                              法  官  滕允潔
正本係照原本作成。
不得上訴。
中    華    民    國    97    年    4     月    16    日
                              書記官  李翠齡
附註：
民事訴訟法第466條之1（第1項、第2項）：
對於第二審判決上訴，上訴人應委任律師為訴訟代理人。但上訴
人或其他法定代理人具有律師資格者，不在此限。
上訴人之配偶、三親等內之血親、二親等內之姻親，或上訴人為
法人、中央或地方機關時，其所屬專任人員具有律師資格並經法
院認為適當者，亦得為第三審訴訟代理人。
附表：
      ┌──────────┬─────────────┐
      │  土          地    │     建            號     │
      ├──────────┼─────────────┤
      │基隆市○○區○○段第│基隆市○○區○○段第2698建│
      │747地號、權利範圍100│號即門牌號碼基隆市安樂區樂│
      │00分之29            │利二街62巷99號            │
      └──────────┴─────────────┘


司法院資訊處製作；財團法人民間司法改革基金會備份。
